臺灣高等法院民事裁定　　　　　　　　　96年度抗字第1143號
抗　告　人　庚○○
上列抗告人因與相對人甲○○、丁○○、丙○○、戊○○、己○
○、乙○○間請求交還土地等事件，對於中華民國96年5月28日
臺灣新竹地方法院96年度訴字第233號裁定提起抗告，本院裁定
如下：
    主      文
原裁定關於核定訴訟標的價額部分廢棄。
本件訴訟標的價額核定為新台幣拾柒萬壹仟零玖拾元。
抗告費用新台幣壹仟元由相對人負擔。
    理　　　由
一本件抗告意旨略以：伊對於民國96年4月26日原法院96年度訴
  第233號判決（下稱原判決），提起上訴，並繳納裁判費新台
  幣（下同）1,500元，詎原法院竟於96年5月28日裁定（下稱原
  裁定）核定本案訴訟標的價額為3,105,000元，命伊補繳46,18
  3元，顯有未當。爰提起抗告，求予廢棄原裁定等語。
二按「訴訟標的之價額，由法院核定。核定訴訟標的之價額，以
  起訴時之交易價額為準；無交易價額者，以原告就訴訟標的所
  有之利益為準。」、「以一訴主張數項標的者，其價額合併計
  算之。」、「因地役權涉訟，如係地役權人為原告，以需役地
  所增價額為準；如係供役地人為原告，以供役地所減價額為準
  。」，民事訴訟法第77條之1第1、2項、第77條之3、第77條之
  5分別定有明文。次按鄰地通行權之行使，在土地所有人方面
  ，為其所有權之擴張，在鄰地所有人方面，其所有權則因而受
  限制，參照民事訴訟費用法第9條（已改定在民事訴訟法第77
  條之5）規定之法意，鄰地通行權訴訟標的之價額，如主張通
  行權之人為原告，應以其土地因通行鄰地所增價額為準；如否
  認通行權之人為原告，則以其土地因被通行所減價額為準。需
  役地所增價額不明者，依土地登記規則第136條第2項（現行法
  為第49條第2項）規定核算。最高法院78年台抗字第355號判例
  、司法院84年6月份第23期司法業務研討結論參照。又申請地
  役權之設定或移轉登記，其權利價值不明者，應由申請人於申
  請書適當欄內自行加註，再依法計收登記費。倘權利價值低於
  各該權利標的物之土地申報地價4%時，以各該權利標的物之土
  地申報地價4%為其1年之權利價值，按存續之年期計算；未定
  期限者，以7年計算之價值標準計收登記費。現行土地登記規
  則第49條第2項亦定有明文（見本院卷第24-28頁）。
三經查：相對人於本案訴請抗告人應將坐落新竹市○○段○○段
  356地號如原判決附圖(一)ABFGA連線面積0.54平方公尺及坐落同
  小段356之1地號如原判決附圖(一)BCDEFB連線面積1.52平方公尺
  所示之圍牆、庭院拆除。抗告人不得通行其所有之上開356 、
  356之1地號土地（以下依序簡稱系爭356、356之1地號土地）
  。依上開說明，本案係因財產權而起訴，且有數項標的，其訴
  訟標的價額應合併計算，其中關於拆屋還地部分，應按抗告人
  占用上開土地之面積，依土地公告現值計算（見本院卷第20-
  23頁，土地登記謄本），其價額合計94,860元｛計算式：〔
  49,000（系爭356地號土地每平方公尺之公告現值）×0.54（
  抗告人占用面積）〕+〔45,000（系爭356之1地號土地每平方
  公尺之公告現值）×1.52（抗告人占用面積）〕=94,860｝；
  至於否認抗告人就上開土地有通行權部分，則以上開土地因被
  抗告人通行所減價額為準，此與抗告人通行上開土地所增價額
  ，乃一體兩面之事，因其價額及存續期間不明，應按上開申報
  地價4%為該通行權1年之權利價值，再乘以7年計算其存續期間
  之價值，其價額合計276,233元｛〔16,234.4（系爭356地號土
  地之申報地價）×45（土地面積）〕+〔12,800（系爭356之1
  地號土地）×20（土地面積）〕=986,548；986,548×4%×7≒
  276,233（元以下四捨五入）｝。準此，本案訴訟標的價額為
  371,093元（94,860+276,233=371,093）。
四原裁定未於理由中說明核定本案訴訟標的價額之計算方式，即
  遽予核定為3,105,000元，尚有未洽。抗告意旨指摘原裁定關
  於核定訴訟標的價額部分不當，求予廢棄，為有理由，爰由本
  院將原裁定此部分廢棄，自為裁定如主文第二項所示。至原裁
  定關於命補繳裁判費部分，固屬不得抗告（民事訴訟法第483
  條規定），然原裁定關於核定訴訟標的價額部分，既經廢棄，
  則原裁定關於命補繳裁判費部分，即失所附麗，應俟訴訟標的
  價額核定確定後，重行裁定應徵之第二審裁判費。至抗告人已
  依原裁定補繳（見本院卷第17、18頁）而有溢收之情形者，原
  法院應依聲請或依職權以裁定返還之（民事訴訟法第77條之26
  第1項規定參照），附此說明。
五據上論結，本件抗告為有理由，爰裁定如主文。
中　　華　　民　　國　　96　　年　　7 　　月　　19　　日
                    民事第十六庭
                        審判長法　官  沈方維
　　　　　　　　　　　        法　官　王淇梓
　　　　　　　　　　　        法　官　張競文
正本係照原本作成。
不得再抗告。
中　　華　　民　　國　　96　　年　　7 　　月　　20　　日
　　　　　　　　　　　　　　　書記官  章大富
